【裁判字號】    98,交聲,1018
【裁判日期】    981030
【裁判案由】    聲明異議
【裁判全文】
臺灣臺南地方法院交通事件裁定        98年度交聲字第1018號
移送機關    交通部公路總局嘉義區監理所臺南監理站
異議人即
受處分人    甲○
上列異議人即受處分人因違反道路交通管理處罰條例案件，對於
交通部公路總局嘉義區監理所臺南監理站民國98年8 月17日所為
之裁決處分（處分案號：嘉監南字第裁74-Z00000000號）聲明異
議，本院裁定如下：
    主  文
原處分撤銷。
甲○不罰。
    理  由
一、原處分意旨略以：受處分人即異議人甲○（下稱異議人）駕
    駛車牌號碼UC-3181 號自用小客車，於民國98年2 月10日14
    時15分許，行經國道1 號高速公路北上272.8 公里處，因有
    「行駛高速公路未依規定行駛車道－時速未達80公里之慢速
    車行駛中線車道」之違規行為，經內政部署政署國道公路警
    察局第四警察隊員警逕行舉發，嗣經移送機關即交通部公路
    總局嘉義區監理所臺南監理站認其違規事證明確，依照道路
    交通管理處罰條例第33條第1 項第3 款、第63條第1 項第1
    款及違反道路交通管理事件統一裁罰基準表之規定，裁處異
    議人罰鍰新臺幣（下同）4,000 元，並記違規點數1 點等語
    。
二、本件聲明異議意旨略以：本件舉發通知單不但公示送達未完
    成，亦未符公示送達之規定，且按國道高速公路限速常規，
    車速有10% 容許範圍，本車車速並未超過，或低於容許範圍
    內，因而為此聲明異議等語。
三、按行為人有道路交通管理處罰條例之情形者，應填製舉發違
    反道路交通管理事件通知單（以下簡稱通知單），並於被通
    知人欄予以勾記，其通知聯依下列規定辦理：．．．四、逕
    行舉發者，應按已查明之資料填註車牌號碼、車輛種類、車
    主姓名及地址，並於通知單上方空白處加註逕行舉發之文字
    後，由舉發機關送達被通知人；處理違反道路交通管理事件
    ，有關文書送達之程序，依行政程序法送達之規定，道路交
    通管理事件統一裁罰標準及處理細則第11條第1 項第4 款、
    第5 條分別定有明文。準此，逕行舉發案件，應由舉發機關
    依行政程序法之規定，將舉發通知單合法送達，使受通知人
    得於規定期間內，自動繳納罰鍰或到案聽候裁決，如未將舉
    發通知單合法送達被通知人，即逕行裁決，核與前開規定不
    符，其裁決程式自屬有瑕疵。關於文書送達之程序，依行政
    程序法第72條第1 項規定，送達，於應受送達人之住居所、
    事務所或營業所為之，但在行政機關辦公室處所或他處會晤
    應受送達人時，得於會晤處所為之。當事人變更其送達之處
    所而不向行政機關陳明，致有同條第1 項第1 款所定應為送
    達之處所不明之情形者，行政機關得依職權為公示送達，行
    政程序法第78條第3 項固有規定，惟所謂「應受送達之處所
    不明」，須已用盡相當之方法探查，仍不知其應為送達之處
    所者，始足當之。而「不明」之事實，則應由聲請公示送達
    之人負舉證責任，並由法院依具體事實判斷（最高法院82年
    台上字第272 號判例參照）。從而，行政程序法第78條第3
    項所定有同條第1 項第1 款情形者，行政機關得依職權命為
    公示送達，須具備下列三項要件：一、當事人有變更其送達
    處所之情形；二、當事人未向行政機關陳明；三、致生同條
    第1 項第1 款「應為送達之處所不明」之結果。因之，若當
    事人「未陳明送達處所變更」，但尚未致生「應為送達處所
    不明」之結果者（例如：可透過戶籍查詢而得知新址者，即
    不能認為「應為送達處所不明」），行政機關即不得以當事
    人變更其送達處所而未向行政機關陳明為由，逕依行政程序
    法第78條第3 項之規定，對當事人為公示送達。末按違反處
    罰條例之行為，自行為成立之日起；行為有連續或繼續之狀
    態者，自行為終了之日起，逾3 個月不得舉發，道路交通管
    理處罰條例第90條前段定有明文。
四、經查：
(一)異議人駕駛車牌號碼UC-3181 號自用小客車，於98年2 月10
    日14時15分許，行經國道1 號高速公路北上272.8 公里處時
    ，經警認其有「行駛高速公路未依規定行駛車道－時速未達
    80公里之慢速車行駛中線車道」之違規行為，經內政部警政
    署國道公路警察局第四警察隊員警逕行舉發等情，有內政部
    警政署國道公路警察局98年3 月2 日公警局交字第Z0000000
    0 號舉發違反道路交通管理事件通知單1 紙及違規採證照片
    3 幀附卷可稽。
(二)又本件違規行為既係經舉發機關逕行舉發，依前揭說明，舉
    發機關即應按已查明之資料填註車牌號碼、車輛種類、車主
    姓名及地址，並於通知單上方空白處加註逕行舉發之文字後
    ，由舉發機關送達被通知人。查本件舉發違反道路交通管理
    事件通知單（含採證照片），固依郵政送達程序掛號郵寄送
    達，郵寄地址為「臺南市○區○○路76巷15號之2 」，惟因
    不在或招領逾期而遭退回後，舉發機關遂辦理公示送達公告
    等情，有移送機關98年7 月27日嘉監南字第0980117854號函
    及郵寄違規單招領逾期退件信封各1 紙附卷可稽。
(三)惟本院查核異議人戶籍資料結果，異議人於97年11月10日迄
    今，確係設籍於「臺南市○○區○○路567號 」與本件舉發
    違反道路交通管理事件通知單所載異議人之地址「臺南市○
    區○○路76巷15號之2 」不符，此有異議人個人基本資料查
    詢結果1 份附卷可參。是本件異議人於97年11月10日迄今，
    已遷入於「臺南市○○區○○路567號」住所，並辦理戶籍
    遷入登記在案。然舉發機關猶以「臺南市○區○○路76巷15
    號之2 」之住址付郵送達，致郵政機關以招領逾期退件；而
    舉發機關透過戶政查詢系統查明異議人所居住之戶籍地址，
    乃輕而易舉之事，詎原舉發機關未再就正確送達地址予以查
    明，即以「當事人應為送達之處所不明」為由，逕對異議人
    為公示送達，揆諸前開說明，其送達程序要非合法，尚不生
    合法送達之效力。
五、綜上所述，本件舉發通知單既未經合法送達，舉發機關所為
    之舉發程序即未完成。揆諸前開說明，本件於異議人違反道
    路交通管理罰條例行為成立之日即98年2 月10日起3 個月內
    ，舉發機關顯未依行政程序法規定為合法送達，自不符道路
    交通管理處罰條例第90條前段行為終了之日起3 個月內舉發
    之要件，移送機關仍以原處分對異議人為裁罰，容有不當，
    自應由本院裁定將原處分撤銷，另為異議人不罰之諭知。
六、據上論斷，應依道路交通管理處罰條例第87條第2 項，道路
    交通案件處理辦法第20條前段，裁定如主文。
中    華    民    國    98    年    10    月    30    日
                        交通法庭法  官   鄭燕璘
以上正本證明與原本無異。
如不服本裁定應於送達後5日內向本院提出抗告狀（應附繕本）
。
                                書記官  蔡明峰
中    華    民    國    98    年    10    月    30    日


司法院資訊處製作；財團法人民間司法改革基金會備份。
